臺灣新竹地方法院民事判決　　　　　　　94年度重訴字第22號
原　　　告　　丁○○
兼法定代理人　庚○○
右二人共同　　　　　　　號
訴訟代理人　　潘秀華律師
複　代理人　　乙○○
原　　　告　　丙○（兼原告戊○○之承受訴訟人）
　　　　　　　己○○
被　　　告　　甲○○
　　　　　　　　　　　　279巷11號
訴訟代理人　　鄒玉珍律師
上列當事人間請求損害賠償事件，本院於民國94年3月16日辯論
終結，判決如下：
    主  文
被告應給付原告丙○新臺幣肆拾柒萬壹仟零壹拾壹元，給付原告
己○○新臺幣壹拾柒萬零伍佰參拾捌元，及均自民國九十三年五
月二十七日起至清償日止，按年息百分之五計算之利息。
原告其餘之訴駁回。
訴訟費用由被告負擔百分之六；原告庚○○、丁○○負擔百分之
七十八；原告丙○、己○○各負擔百分之八。
本判決第一項分別於原告丙○以新台幣壹拾陸萬元、原告己○○
以新臺幣陸萬元供擔保後，得假執行。被告如分別以新臺幣肆拾
柒萬壹仟零壹拾壹元、新臺幣壹拾柒萬零伍佰參拾別元為原告丙○、己○○供擔保後，得免為假執行。
原告其餘假執行之聲請駁回。
    事實及理由
一、原告戊○○於起訴後之民國94年9月4日死亡，其法定繼承人
    原告丙○聲明承受訴訟，核無不合，爰由原告丙○為原告戊○○之承受訴訟人續行訴訟。
二、原告起訴主張：
（一）被告於92年11月23日上午9時53分許，駕駛車牌號碼2Ｌ─
      8295號自用小客車，沿新竹縣竹北市○○路72巷由西往東
      方向行駛，迨其行至該巷115號之無號誌交岔路口時，本
      應注意減速以作隨時停車之準備，並應注意車前狀況，避
      免事故之發生，惟被告竟疏未注意車前狀況，貿然以原速
      行駛，適被害人張文金駕駛車牌號碼ＦＨ9─490號重型機
      車自交岔路口由北往南方向行駛，二車於交岔路口發生撞
      擊，被害人張文金所駕駛之重型機車因之車頭全毀，張文
      金則受有心臟挫傷併心包膜填塞、腹部鈍傷併肝撕裂傷及
      後腹腔出血、骨盆骨折、右股骨、左脛骨骨折、頭部外傷
      等傷害，經送醫急救，仍於同年月28日不治死亡。
（二）原告等人為張文金之親屬，依民法第191條之2前段、192
      條及第194條規定，得請求被告賠償，茲析述損害如次：
    １、原告丁○○部分：原告丁○○係被害人張文金之女，於
        被害人死亡時，年僅11歲，迄年滿20歲為止，尚有9年
        得受扶養，以90年度新竹市每人每年平均消費支出新臺
        幣（下同）234,895元計算，扣除中間利息，原告丁○○得請求扶養費1,782,853元，因原告庚○○為原告丁○○之母，與被害人張文金共負扶養義務，是原告丁○○得請求被告給付之扶養費金額為891,427元。另原告
        丁○○幼年失恃，受有精神上之重大痛苦，被告應給付
        原告丁○○2,000,000元之精神慰撫金。
    ２、原告庚○○部分：原告庚○○為被害人張文金之妻，為
        張文金支出醫藥費210,410元及救護車服務費6,300元，
        共計216,710元。另支出殯葬費177,800元，均應由被告
        賠償。另請求自被害人死亡時起至丁○○成年時止，原
        告庚○○得受之扶養費1,782,853元及自丁○○成年以
        後，以原告庚○○屆時平均餘命39.93年，及90年度新
        竹市每人每年平均消費支出234,895元，依霍夫曼計算
        方式扣除中間利息，原告庚○○於丁○○成年後得請求
        之扶養費為5,233,461元之2分之1，即2,616,730元。另
        請求精神慰撫金1,000,000元。
    ３、原告丙○部分：原告丙○係被害人張文金之母，自被害
        人張文金死亡起算，尚有餘命21.66年，得請求之扶養
        費為3,394,233元，因丙○除被害人張文金外，尚有原
        告己○○、戴錦江、張允齡三名子女，除原告己○○患
        有重度精神疾病無謀生能力，亦受張文金扶養外，其餘
        子女對原告丙○仍負扶養義務，故原告丙○得請求之扶
        養費為1,131,411元。另原告丙○請求被告給付精神慰
        撫金500,000元。
    ４、原告己○○部分：原告己○○因長年患有重度精神疾病
        ，無謀生能力，受張文金及其餘弟、妹戴錦江、張允齡
        撫養，自得請求被告賠償扶養費。自侵權行為發生時起
        算，原告己○○尚有平均餘命35.2年，以90年度新竹市
        每人每年平均消費支出234,895元為計算基準，扣除中
        間利息，並依張文金所負3分之1扶養義務計算，原告己○○得請求之扶養費用為1,614,512元。
    ５、原告戊○○部分（由原告丙○承受訴訟）：因原告戊○○僅有原告丙○一女，而原告戊○○與原告丙○均無謀
        生能力，故原告戊○○之扶養義務人為被害人張文金及
        戴錦江、張允齡等三人，計算其得向被告請求之撫養費
        為420,462元。
    並聲明（一）被告應給付原告丁○○2,891,427元、原告庚○○5,399,583元、原告丙○1,631,411元、原告己○○
    1,614,512元、原告戊○○（由原告丙○承受）420,462元，
    及均自起訴狀繕本送達之翌日（即93年5月27日）起至清償
    日止，按年息百分之五計算之利息。（二）願供擔保請准宣
    告假執行。
二、被告則以：
（一）本件事故之發生係被害人未遵守行經無號誌交岔路口，左
      方車應讓右方車先行之交通規則所致，被害人既為肇事主
      因，被告自得依民法第217條第1項及第218條條規定，請
      求減免被告之賠償責任。
（二）原告等人請求之撫養費應以90年度個人綜合所得稅扶養親
      屬寬減額每人每年74,000元為計算基準。原告丁○○僅能
      請求280,830元。另原告庚○○正值壯年，雖有受扶養之
      權利，但並非不能維持生活，故僅得自其60歲以後始可向
      被害人請求扶養，故僅可請求被告給付552,410元。另原
      告丙○91年度利息所得為23,068元，則推算其存款至少有
      2,000,000元；原告戊○○之財產資料亦顯示其有財產21
      筆，總額為13,934,352元，換算市值，財產總額逾
      50,000,000元，故丙○及戊○○均非不能維持生活，依民
      法第1117條第2項規定，無從請求被害人張文金扶養，自
      無權請求被告給付扶養費。
（三）原告庚○○請求醫藥費部分，應扣除健保給付金額，僅能
      請求給付自付額2710元。另原告庚○○請求之殯葬費，並
      未提出相關明細，至被告無從答辯。
（四）被告學歷僅高職畢業，本計畫於役畢後再行進修，原打工
      賺取供退役後進修之學費，亦因先行賠償原告等100,000
      元及繳付本件刑事判決之易科罰金而消耗殆盡。目前被告
      並無財產，僅任最基層之出貨品檢員工作，賺取每月
      18,000元左右之薪資。且家中祖母及父母雙親屬患程度不
      等之重病，並非資力雄厚之人。事發後，被告業已給付原
      告100,000元，且原告亦已領取被告投保之汽車強制責任
      保險1,400,000元，均應自被告應賠償之金額中扣除。
    並聲明：（一）原告之訴及假執行之聲請均駁回。（二）如
    受不利判決，願供擔保請准宣告免為假執行。
四、兩造不爭之事實：
（一）被告所駕2Ｌ─8295號自用小客車與被害人張文金所駕Ｆ
      Ｈ９─490號重型機車，於92年11月23日9時53分許，在新
      竹縣竹北市○○路115號無號誌交岔路口發生車禍，被害
      人張文金因而死亡。被告因上開事故，為國防部北部地方
      軍事法院桃園分院93年桃判字第127號判決有期徒刑五月
      確定。
（二）上開車禍事故經台灣省竹苗區車輛行車事故鑑定委員會鑑
      定，該會竹鑑字第930361號鑑定意見書認「一、張文金駕
      駛重機車行經無號誌路口左方車未讓右方車先行為肇事主
      因。二、甲○○駕駛自小客車行經無號誌路口未注意車前
      狀況為肇事次因。」另經臺灣省車輛行車事故覆議鑑定委
      員會覆議結果，仍照原鑑定意見，僅將意見一文詞改為：
      張文金駕駛重機車，行經無號誌交岔路口，未減速慢行，
      且左方車未讓右方車先行，為肇事主因。」
（三）原告庚○○、丁○○業已受領被告投保汽車強制責任險理
      賠金1,400,000萬元及被告先行給付之賠償金100,000元。
五、得心證之理由：
（一）依兩造所不爭執之事故發生經過，被告於事故發生之時地
      ，駕駛汽車行經無號誌交岔路口，本應注意車前狀況，隨
      時採取必要之安全措施，詎被告駕駛自用小客車，竟疏未
      注意車前狀況，以採取必要之安全措施，致與被害人張文
      金發生車禍撞擊，致使張文金因而死亡，被告之過失行為
      與被害人張文金之死亡間具有因果關係。自應就其因過失
      不法侵害張文金生命法益之行為，依民法第184條第1項前
      段、第191條之2規定對請求權人負損害賠償責任。
（二）按「不法侵害他人致死者，對於支出醫癪及增加生活上需
      要之費用或殯葬費之人，亦應負損害賠償責任。被害人對
      於第三人負有法定扶養義者，加害人對於該第三人亦應負
      損害賠償責任。」、「不法侵害他人致死者，被害人之父
      、母、子、女及配偶，雖非財產上之損害亦得請求賠償相
      當之金額。」民法第192條第1項、第2項、第194條分別定
      有明文。茲就原告所為請求是否有理由，析述如下：
  １、原告丁○○部分：
  （１）扶養費部分：原告丁○○係被害人張文金之女，於81年
        11月12日出生，被害人張文金死亡92年11月28日死亡時
        ，原告丁○○年滿11歲，計至成年時止，尚有9年得受
        被害人張文金撫養。依新竹縣政府主計室於93年10月出
        版之新竹縣家庭收支調查分析可知，新竹縣於91年度每
        戶平均消費支出為659,592元，而同年度之新竹縣平均
        每戶人口數為3.67人，故依被害人死亡時之最新統計，
        新竹縣縣民每人每年之生活，平均消費179,725元（四
        捨五入，下同），亦即受被害人張文金扶養之人，須有
        每年179,725元之生活費用始能達新竹縣民之平均生活
        水準，以此計算受張文金扶養之人之扶養費，較合實際
        狀況。被告固主張以90年度之扶養親屬寬減額為計算標
        準，惟該標準僅係計算所得稅時扣除之標準，尚難認受
        張文金撫養之人每人僅得受該扣除額之扶養，故本院認
        以每人每年179,725元為計算標準，方符公允。原告丁○○至成年止之扶養費依霍夫曼計算法計算一次給付之
        金額為179,725元乘以7.588628（9年之霍夫曼係數）等
        於1,363,866元，惟原告庚○○與被害人張文金同負扶
        養丁○○之義務，故原告丁○○就張文金部分之扶養費
        ，僅得請求上開金額之2分之1，即681933元。
  （２）慰撫金部分：原告丁○○為被害人張文金之女，因被害
        人之死亡，確受有痛苦，斟酌兩造之身分、地位，本院
        認其所得請求之慰撫金，以1,000,000元為適當，逾此
        部分之請求，核屬過高。
  ２、原告庚○○部分：
   （１）醫療費用部分：按依全民健康保險法第82條規定：「
         保險對象因汽車交通事故，經本保險提供醫療給付者
         ，本保險之保險人得向強制汽車責任保險之保險人代
         位請求該項給付。」從而全民健康保險之被保險人因
         汽車交通事故，經全民健康保險提供醫療給付者，全
         民健康保險之保險人自得向強制汽車責任保險之保險
         人代位請求該項給付。而依強制汽車責任保險法第30
         條規定「保險人依本法規定給付之保險金，視為加害
         人或被保險人損害賠償金額之一部分，加害人或被保
         險人受賠償請求時，得扣除之。」本件於強制汽車責
         任保險人給付原告庚○○保險金之範圍內，加害人或
         強制汽車責任保險之被保險人之損害賠償責任即因而
         解免，全民健康保險被保險人對於加害人之損害賠償
         請求權亦因而喪失。故全民健康保險所支付之210,410
         元，原告庚○○即不得再向被告請求，原告庚○○僅
         能請求被告不爭執之醫療費2,710元及救護車服務費
         6,300元自明。
   （２）殯葬費部分：原告庚○○支出被害人張文金之殯葬費
         ，業據提出火化費用收據、喪葬服務證明單及暫放骨
         灰之感謝狀各1紙，上張喪葬服務證明單雖未詳載殯葬
         費明細，惟依被害人張文金之身分、地位，並衡諸常
         情，支出總額為177,800元之火化、存放骨灰等殯葬費
         用，尚屬相當，爰予准許。
   （３）扶養費部分：按「夫妻互負扶養之義務，其負扶養義
         務之順序與直系血親卑親屬同，其受扶養權利之順序
         與直系血親尊親屬同。」、「受扶養權利者，以不能
         維持生活而無謀生能力者為限。前項無謀生能力之限
         制，於直系血親尊親屬不適用之。」民法第1116條之1
         、1117條分別定有明文。原告庚○○為被害人張文金
         之妻，受張文金扶養之權利與直系血親尊親屬同，雖
         不以無謀生能力為要件，惟仍須不能維持生活，始能
         請求張文金扶養。查原告庚○○係58年3月13日出生，
         於被害人張文金死亡時，為年34歲，92年度有優仕人
         力資源管理顧問有限公司、全暐企業有限公司、國華
         人壽保險股份有限公司新竹分公司之薪資收入各
         288,798元、70,928元、3,356元（見財政部台灣省北
         區國稅局92年度申報核定之綜合所得稅核定通知書）
         ，足見原告庚○○至其法定退休年齡屆至前，仍得以
         工作維持其生活，故僅能請求自年滿60歲起至死亡時
         止之扶養費用，以92年度臺灣省16縣之女性平均餘命
         78.83歲計算，原告庚○○於被害人張文金死亡時，尚
         有餘命44.83年，原告庚○○60歲時，尚有餘命28.83
         年，則計算原告庚○○自年滿60歲起依霍夫曼計算法
         計算之一次給付扶養費為[179725x23.610525+（
         179725x(23.000000-00.610525)x0.83]（以上為計至
         庚○○78.83歲平均餘齡屆至時之全部撫養費）
         -[179725x16.944170] （扣除庚○○年滿六十歲前共
         26年之一次給付扶養費）=0000000元，而屆時原告張
         育瑄對原告庚○○亦負扶養義務，故原告庚○○僅得
         得被告請求上開金額2分之1之扶養費，即622364元。
   （４）慰撫金部分：原告庚○○係被害人張文金之配偶，因
         張文金之死亡，必受有痛苦，請求慰撫金1,000,000元
         ，核屬相當，應予准許。
  ３、原告丙○部分：
   （１）扶養費部分：原告丙○為被害人張文金之母，依民法
         第1115條第1項、第1117條規定，於不能維持生活時得
         受張文金之扶養。查原告丙○於92年間有新竹第一信
         用合作社、有限責任新竹第十信用合作社、新竹縣竹
         北市農會等共5筆利息所得收入共23068元，此有稅務
         電子閘門財產所得調件明細表附卷可稽（本院卷1第61
         頁），推算其存款狀況，固應有二百萬元左右之存款
         ，惟該存款是否專供丙○養生之用，尚有未明，且以
         該存款與新竹縣每人每年生活消費為179725元相較，
         亦無法貽養天年，故本院認原告丙○仍得受被害人張
         文金之扶養。以丙○為28年9月22日出生，被害人張文
         金死亡時，丙○年64歲，計至平均餘命78.83歲，尚有
         14.83年，依霍夫曼計算法計算一次給付扶養金額為
         179725元x10.821172+[179725x(11.000000-00.821172
         )x0.83] =0000000元，因原告丙○尚有具扶養能力之
         子女戴錦江、張允齡，得與張文金共負扶養義務，故
         原告丙○所受扶養費損害為677528元。
   （２）慰撫金部分：原告丙○為被害人張文金之母，因張文
         金之死亡，內心確受痛苦煎熬，其請求被告賠償精神
         慰撫金500,000元，核屬相當，應予准許。
  ４、原告己○○部分：原告己○○係被害人張文金之兄，雖因
      重度精神疾而無謀生能力，且不能維持生活，而有受撫養
      之必要，惟張文金對其所負扶養義務，依民法第1115條第
      1 項之規定，乃在直系血親卑親屬、直系血親尊親屬、家
      長之後，己○○既未婚，並無子女，即應由原告丙○負先
      順序之扶養義務。查原告丙○尚有存款二百餘萬元已如前
      述，則是否對己○○亦無從負扶養義務，非無疑問。況依
      財政部臺灣省北區國稅局90年度、91年度之綜合所得稅核
      定通知書所載，被害人張文金並未申報以己○○為扶養親
      屬，故被告辯稱己○○並未受張文金扶養，不得請求被告
      賠償己○○之扶養費等語，尚非無據，堪可採信。至於原
      告丙○死亡後，原告己○○非不得受被告張文金扶養，故
      應計算原告己○○於原告丙○屆平均餘命78.83歲後得受
      之扶養費，己○○屆時為58歲，己○○58歲以後，尚有餘
      命16.15年（92年度臺灣省16縣之男性平均餘命為72.32
      年，丙○78.83歲時，己○○為58歲，故尚有餘命16.32年
      ），依霍夫曼計算一次給付之扶養費為
      179725x17.804485+[179725x(18.000000-00.804485)x0.3
      2]（己○○於張文金死亡時之餘命為28.32 年，計算扣除
      中間利息之一次扶養費）-179725x10.821172（即扣除己○○於58歲以前丙○在世時之14年一次給付扶養費）
      =0000000元，另因己○○尚有弟妹二人可與張文金分擔扶
      養義務，故僅得請求3分之1扶養費，共計426,346元。
  ５、原告戊○○部分（由丙○承受訴訟）：查原告戊○○（由
      丙○承受訴訟）生前負扶養義務之人，依民法第1115 條
      第1項、第2項、第1117條規定，應於不能維持生活時，始
      以親等較近之直系血親卑親屬丙○為扶養義務人，而依前
      所述，戊○○名下之不動產有21筆，總值為13,934,352元
      ，其應非不能維持生活之人，且有原告丙○負先順位之扶
      養義務，而丙○又有200萬元之存款，亦如前述，故原告
      戊○○自非得受張文金扶養之人甚明，此部分請求，自應
      予駁回。
（三）按損害之發生或擴大，被害人與有過失者，法院得減輕賠
      金額或免除之，民法第217條定有明文。本件被害人張文
      金行經無號誌交岔路口，未減速慢行，且左方車未讓右方
      車先行，乃本件事故發生之主要肇事原因，此業經臺灣省
      竹苗區車禍事故鑑定委員會及台灣省覆議鑑定委員會鑑定
      明確，本院認被害人張文金應就損害之發生，負60%之肇
      事責任，而被告應負40%之肇事責任，自應依民法第217條
      規定減輕被告之賠償金額60%。查原告丁○○所得請求給
      付之金額原為1,681,933元；原告庚○○原得請求之金額
      為1,809,174元；原告丙○得原得請求之金額為1,177,528
      元；原告己○○得請求之金額為426,346元，經過失相抵
      ，原告丁○○得向被告請求之賠償金額為672,773元，原
      告庚○○得請求之金額為723,670元，原告丙○得請求之
      金額為471,011元，而原告己○○得請求之金額為170,538
      元。
（四）被告於案發後業已給付原告庚○○及丁○○100,000元，
      而被告之汽車強制責任保險之保險人業已給付原告丁○○
      及庚○○140萬元保險金，依強制汽車責任保險法第30條
      規定，該保險金之給付自得被告之賠償金額中扣除。原告
      丁○○、庚○○所得請求之金額業已自被告給付之10萬元
      及汽車強制保險金140萬受賠償，自無從再請求被告另行
      賠償之餘地，故原告丁○○、庚○○之本件請求均應予駁
      回。而原告丙○、己○○部分得請求之金額以前段所述金
      額為限，逾此部分之請求，應予駁回。
（五）兩造陳明願供擔保請求准許宣告假執行及免為假執行，於
      原告勝訴部分，核為不合，爰分別酌定相當之擔保金額准
      許之，致原告敗訴部分，假執行之聲請失所附麗，應併予
      駁回。
六、訴訟費用負擔之依據：民事訴訟法第79條、第85條第1項，
    判決如主文。
中　　華　　民　　國　　94　　年　　4　　月　　6　　日
                  民事第二庭    法　官　蔡孟芳
以上正本，係照原本作成。
如對本判決上訴，須於判決送達後20日內向本院提出上訴狀。
中　　華　　民　　國　　94　　年　　4　　月　　6　　日
                                書記官　張永榮
